【裁判字號】    97,重上,57
【裁判日期】    980624
【裁判案由】    清償借款
【裁判全文】
臺灣高等法院高雄分院民事判決          97年度重上字第57號
上  訴  人  己○○
訴訟代理人  乙○○
            蔡將葳律師
複 代理 人  史乃文律師
被 上訴 人  第一商業銀行股份有限公司
法定代理人  丙○○
訴訟代理人  魏緒孟律師
            鄭曉東律師
上列當事人間因清償借款事件，對於民國97年5 月30日臺灣高雄
地方法院97年度審訴字第1051號第一審判決提起上訴，被上訴人
並為減縮聲明，本院於98年6 月10日辯論終結，茲判決如下：
    主  文
上訴駁回。
第二審訴訟費用由上訴人負擔。
原判決所命給付違約金部分，減縮為自民國八十三年七月一日起
至清償日止，逾期在六個月以內者，按年率百分之一，逾期超過
六個月者，按年率百分之二計算之違約金。
原判決所命給付，上訴人如以新台幣陸佰萬元為被上訴人預供擔
保，得免為假執行。
    事 實 及 理 由
一、按民法第275 條規定連帶債務人中之一人受確定判決，而其
    判決非基於該債務人之個人關係者，為他債務人之利益亦生
    效力，故債權人以各連帶債務人為共同被告提起給付之訴，
    被告一人提出非基於其個人關係之抗辯有理由者，對於被告
    各人即屬必須合一確定，自應適用民事訴訟法第56條第1 款
    之規定（最高法院33年上字第4810號判例意旨參照）。本件
    被上訴人於原審以借款人為庚○○○、連帶保證人為上訴人
    ，請求其等連帶給付，茲上訴人以其並未擔任連帶保證人為
    由，對原審判決提起上訴，乃為基於其個人關係事由，其上
    訴對於連帶債務各人無須合一確定，自無民事訴訟法第56條
    第1 款之適用，是上訴之效力不及於原審被告庚○○○。次
    按第二審訴之變更或追加，非經他造同意，不得為之，但減
    縮應受判決事項之聲明者，不在此限，民事訴訟法第446 條
    第1 項、第255 條第1 項第3 款定有明文。本件被上訴人於
    原審請求上訴人給付違約金係自民國83年5 月31日起至清償
    日止，逾期在6 個月以內者，按約定利率10% ，逾期超過6
    個月者，按約定利率20% 計算之違約金；於本院變更為自83
    年7 月1 日起至清償日止，逾期在6 個月以內者，按約定利
    率10% ，逾期超過6 個月者，按約定利率20% 計算之違約金
    ，核屬減縮應受判決事項之聲明，依上開規定，自應准許。
    又被上訴人之法定代理人原為張兆順，訴訟進行中變更為丙
    ○○，此有公司變更登記表可稽（本院卷第27頁），並為上
    訴人所不爭，被上訴人聲明承受訴訟，自無不合，亦應准許
    。
二、被上訴人主張：原審被告庚○○○（未據上訴）於82年7 月
    20日邀同上訴人為連帶保證人，向高雄縣梓官鄉漁會（下稱
    梓官漁會）借款，約定借款金額新台幣（下同）600 萬元（
    下稱系爭借款），並簽訂擔保放款借據（下稱系爭82年借據
    ），借款期間自82年7 月20日起至85年7 月20日止，利息依
    梓官漁會基本放款利率機動計算，按月付息，本金到期1 次
    清償，如未按期清償，逾期在6 個月以內者，按上開利率10
    % ，逾期超過6 個月者，按上開利率20% 計算之違約金。詎
    庚○○○僅繳息至83年5 月30日，違約時利率為年息10% ，
    借款已屆清償期，亦未清償本金，上訴人既為借款之連帶保
    證人，自應負連帶清償之責。又梓官漁會信用部於90年9 月
    14日經財政部核准由伊接管，伊依法承受梓官漁會對於上訴
    人之債權，爰依連帶保證之法律關係，求為判命上訴人應與
    庚○○○連帶給付600 萬元，及自83年5 月31日起至清償日
    止，按年息10% 計算之利息，暨自83年7 月1 日起至清償日
    止，逾期在6 個月以內者，按上開利率10% ，逾期超過6 個
    月者，按上開利率20% 計算之違約金，並願供擔保請准宣告
    假執行之判決（至庚○○○部分未據上訴及被上訴人減縮部
    分，業已確定）。
三、上訴人則以：伊並不認識庚○○○，亦未擔任其向梓官漁會
    借款之連帶保證人，更不曾接受梓官漁會之對保。又該借款
    經設定抵押權為擔保之土地，雖登記為伊所有，惟該土地係
    訴外人曾周永借名登記為伊名義，實際所有權人為曾周永，
    伊亦不知有設定抵押權情事。是被上訴人請求伊負連帶保證
    之責，自屬無據等語，資為抗辯。
四、原審判決被上訴人全部勝訴，上訴人不服提起上訴，被上訴
    人並為減縮聲明，上訴人聲明：(一)原判決廢棄。(二)被上訴人
    在第一審之訴及假執行之聲請均駁回。(三)如受不利之判決，
    上訴人願供擔保請准宣告免為假執行。被上訴人則答辯聲明
    ：上訴駁回。
五、兩造不爭執及爭執事項
甲、兩造不爭執事項：
  (一)庚○○○於82年7 月20日向梓官漁會借款，約定借款金額60
    0 萬元，借款期間自82年7 月20日起至85年7 月20日止，利
    息按梓官漁會基本放款利率機動計算，按月付息，本金到期
    1 次清償，如未按期清償，逾期在6 個月以內者，按上開利
    率10% ，逾期超過6 個月者，按上開利率20% 計算之違約金
    。
  (二)庚○○○僅繳納利息至83年5 月30日，尚餘本金600 萬元，
    及自83年5 月31日起至清償日止，按年息10% 計算之利息，
    暨自83年7 月1 日起至清償日止，逾期在6 個月以內者，按
    上開利率10% ，逾期超過6 個月者，按上開利率20% 計算之
    違約金，未為清償。
  (三)梓官漁會信用部於90年9 月14日經財政部核准由被上訴人接
    管。
乙、兩造爭執之事項：
  (一)兩造間有無連帶保證關係存在？
  (二)被上訴人請求上訴人給付有無理由？
六、兩造間有無連帶保證關係存在？
  (一)被上訴人主張上訴人擔任系爭借款之連帶保證人，尚有上開
    本息及違約金迄未清償之事實，業據提出擔保放款借據、約
    定書、催收款項帳分戶帳、呆帳登記簿為證（原審卷第7 至
    10 頁） 。又上開借款有設定抵押權，借款並已交付借款人
    庚○○○，亦提出抵押權設定契約書、土地登記謄本、轉帳
    支出傳票、轉帳收入傳票、庚○○○之約定書為據（本院卷
    第37至39、154 至156 頁），並經本院向屏東縣潮州地政事
    務所調取系爭借款設定抵押權之土地即屏東縣萬巒鄉○○○
    段599 地號、599-1 地號土地（下合稱系爭土地，該599-1
    地號土地嗣於91年2 月4 日經徵收），於80年9 月30日買賣
    登記及80年10月24日設定抵押權登記之資料，有該所97年10
    月23日屏潮地四字第0970010507號函及附件可稽（本院卷第
    50至75頁）。惟上訴人則抗辯：伊不認識借款人庚○○○，
    並未擔任其借款之連帶保證人，更未設定抵押權予被上訴人
    等語。
  (二)按私文書經本人或其代理人簽名、蓋章者，推定為真正，民
    事訴訟法第358 條定有明文。又借據內印章及作押房契既均
    屬真正，雖由他人代為立據而除有確切反證外，自應推定為
    本人授權行為（最高法院37年上字第8816號判例參照）。是
    印章由本人或有權使用人使用為常態，被人盜用為變態，故
    主張變態事實之當事人，應就此負舉證責任（最高法院74年
    度台上字第461 、2143號判決參照）。經查，本院將系爭82
    年借據1 紙、80年10月24日抵押權設定申請書、上訴人所提
    出之印章實物1 枚、上訴人不爭執真正之67年12月16日屏東
    市戶政事務所印鑑登記申請書送請法務部調查局鑑定，經以
    重疊比對、特徵比對法，系爭82年借據及80年10月24日抵押
    權設定申請書內之上訴人印文，與上訴人之印章實物所蓋印
    文及其印鑑申請書內之上訴人印文，均屬相符等情，有該局
    97年12月17日調科貳字第09700520480 號鑑定書可憑（本院
    卷第94至100 頁），並為兩造所不爭（本院卷第144 頁），
    堪認系爭82年借據、80年10月24日抵押權設定申請書內上訴
    人之印文為真正。揆諸上開說明，借據及抵押權設定申請書
    內上訴人之印章既為真正，自應推定係上訴人自己或授權他
    人所為，是所為連帶保證及抵押權設定應為真正，上訴人若
    否認係其本人所蓋或其有授權他人代蓋時，應由其負舉證責
    任。是上訴人所辯：伊若確有同意擔任借款之連帶保證人，
    而於借據上蓋印，梓官漁會之承辦人亦必會要求伊一併在借
    據上簽名或捺指印，惟借據竟無伊之簽名或捺指印，可見印
    章係盜蓋云云，其以未經其簽名或捺指印，即認印章為盜蓋
    ，尚不足取。
  (三)上訴人雖抗辯：系爭土地為農地，原為曾周永所購買，因其
    無自耕農身分，無法辦理所有權移轉登記，而伊為自耕農，
    故由伊女婿辛○○介紹，借名登記為伊名義，伊僅於辦理所
    有權移轉登記為伊名義及辦理移轉為曾周永之妻丁○○○名
    義時，曾有交付印章予曾周永，惟辦理移轉為丁○○○名義
    並未完成移轉登記，伊並無同意擔任借款之連帶保證人及設
    定抵押權等語。且證人辛○○證稱：伊朋友曾周永於80 年8
    、9 月間買受系爭土地，因曾周永不是自耕農，無法登記為
    所有權人，而借用上訴人名義登記，曾周永後來將其妻丁○
    ○○之戶籍遷至上訴人處，以丁○○○為「雇農」身分，辦
    理移轉登記為丁○○○所有，但仍無法登記。故曾周永曾向
    上訴人索取印章等證件共2 次，第1 次是登記為上訴人名義
    ，第2 次是曾周永要登記回去等語（本院卷第45、46頁）；
    證人丁○○○亦證稱：伊丈夫曾周永曾於80 年 間在屏東縣
    萬巒鄉購買土地，登記辛○○岳父名義，但伊不認識上訴人
    ，亦不知伊戶籍曾遷至上訴人處，更不知曾周永有無至梓官
    漁會借款等語（本院卷第159 至160 頁），固證明曾周永與
    上訴人間就系爭土地有借名登記關係存在，惟並不能逕認上
    訴人即未為本件連帶保證契約。且依證人辛○○所言，上訴
    人2 次交付印章予曾周永，其第1 次交付印章係為辦理所有
    權移轉登記，則上訴人第1 次交付印章予曾周永時間應在80
    年9 月30日左右；又丁○○○係於80年10月23日將戶籍遷至
    上訴人戶籍，業據兩造提出戶籍謄本為憑（本院卷第125 、
    134 至136 頁），是上訴人第2 次交付印章予曾周永之時間
    應在80年10月23日左右，惟本件借據係82年7 月20日簽立，
    時間相距甚遠，難認曾周永利用上訴人上開2 次交付印章之
    機會盜蓋系爭82年借據。再者，證人辛○○僅能證明上訴人
    交付印章予曾周永辦理所有權移轉登記為上訴人名義及辦理
    移轉登記予丁○○○之用，尚無從證明除此2 次之外，上訴
    人有無另擔任本件借款之連帶保證人及辦理抵押權設定登記
    ，而自行蓋用或授權他人蓋用印章，自不能據此證明上訴人
    即有被盜用印章情事。
  (四)上訴人又抗辯：該約定書係80年10月12日所立，撥款亦為80
    年10月12日，而抵押權設定契約書遲至80年10月24日送件，
    於抵押權設定前即撥款，且本件借款則為82年7 月20日所簽
    訂，時間相隔已有1 年餘，是系爭82年借據之實際製作日自
    有可疑云云。惟借款人係於80年10月12日以上訴人為連帶保
    證人，向梓官漁會借款400 萬元，借款期間自80年10月12日
    起至82年4 月12日止，而系爭借款係於82年7 月20日所借，
    借款期間自82年7 月20日起至85年7 月20日止，此有各該借
    據及撥款之轉帳支出傳票、轉帳收入傳票可稽（本院卷第21
    5 、152 至155 頁、原審卷第7 頁），是兩者為不同借款及
    連帶保證債務。上訴人雖均否認上開2 次有擔任連帶保證人
    之事實，然對庚○○○上開2 次借款及梓官農會撥款等情並
    無爭執，是以，尚無從僅以約定書係80年10月12日所立，撥
    款亦為80年10月12日，而抵押權設定契約書則於80年10月24
    日送件，於抵押權設定前即撥款，遽認系爭借款於82年7 月
    20日簽訂之日期即為不實。
  (五)上訴人復抗辯：曾周永持以辦理所有權移轉登記為伊名義之
    印章非伊所有，被上訴人所提出80年10月12日所立之約定書
    上印章亦非伊所有，本件連帶保證契約未辦理對保云云。
  1.按民法上所謂保證，為債權人與保證人間之契約，保證契約
    須債權人與保證人雙方互相表示意思一致，始能成立，對保
    與否，並非保證契約之成立要件（最高法院46年台上字第16
    3 號判例、87年度台上字第964 號判決意旨可參），是辦理
    對保，雖為金融界之慣例，但並非保證契約之成立或生效要
    件。縱使被上訴人之承辦人未辦理對保，亦不能使上訴人因
    而免除其責任。
  2.本件曾周永持以辦理所有權移轉登記為上訴人名義之土地登
    記申請書內上訴人印文（本院卷第51至60頁）及被上訴人所
    提出80年10月12日所立之約定書內上訴人印文（原審卷第8
    頁），上訴人否認上開2 文件其印文為真正（本院卷第158
    頁背面、第144 頁）。而該土地登記申請書、約定書內上訴
    人印文與系爭82年借據、80年10月24日抵押權設定申請書內
    之上訴人印文、上訴人之印章實物所蓋印文及其印鑑申請書
    內之上訴人印文，肉眼觀之其字體明顯不同，此為兩造所不
    爭，是該土地登記申請書、約定書內上訴人印文尚不能證明
    為真正。又上開土地登記申請書及約定書內上訴人之印文雖
    相類似，惟經法務部調查局鑑定結果，則因兩者印色不勻，
    致紋線特徵不明，而無法鑑定，有該鑑定書可徵（本院卷第
    95至98頁），自不能認係相同印章所蓋，即無從推認約定書
    之印文為真。至上訴人之訴訟代理人乙○○於另案在台灣嘉
    義地方法院97年度訴字第295 號清償借款事件審理時固陳稱
    ：「據向辛○○詢問，他表示貸款分二次，第一次貸款文件
    上己○○的印文是真的，第二次貸款文件上己○○的印文是
    偽造的」等語，此有被上訴人提出該言詞辯論筆錄為證（本
    院卷第120 頁），惟該案係上訴人是否擔任借款人戊○○之
    連帶保證人之訴訟，有該案之判決、借據可參（本院卷第11
    1 至118 頁），與本件借款人為庚○○○不同，且所述貸款
    文件有無包括本件約定書，並未經當庭確認，自難遽認本件
    約定書內上訴人之印文為真正，進而認定該約定書為真正。
  3.又系爭82年借據已就借款金額、借款期間、利率、違約金各
    項為約定，並載明貸與人、借款人、連帶保證人為何人，且
    經契約當事人蓋章同意，是就消費借貸及連帶保證契約必要
    之點已達成意思表示一致，自應推定契約成立。至該借據第
    3 條約定：「借款人及連帶保證人均願切實遵守另向貴會（
    即梓官漁會）訂立之約定書所列各條款，並將該約定書作為
    本借據之一部分。」依此規定，可知契約當事人固約定將約
    定書作為契約之一部分，惟並未約定該約定書為消費借貸及
    連帶保證契約之成立或生效要件，且該約定書之內容，僅為
    關於契約履行之特別約定事項，若無此約定，自應依法律規
    定定之，並不影響契約之效力。至證人即前梓官漁會總幹事
    甲○○所證：伊對庚○○○於80年10月12日及82年7 月20日
    之借款均因時間已久而無印象，不清楚本件借款之實際借款
    人是否為曾周永，亦不清楚本件有無對上訴人辦理對保，向
    梓官漁會借款承辦徵信人員應該要辦理對保，借新還舊本人
    也要到場，對保也是等語（本院卷第237 至238 頁），其證
    詞僅得證明梓官漁會辦理貸款處理流程應有對保之程序，此
    應係基於慎重之目的，縱未完成對保程序，亦不得否認契約
    雙方意思表示合致之效力，尚難遽認對保為契約成立或生效
    要件。是約定書內相關約定及是否對保，自無礙上訴人應負
    連帶保證責任，上訴人不得以約定書非其印章及未經對保，
    而為免負保證責任之論據。
  (六)另上訴人雖提出本院97年度重上字第35號、96年度重上字第
    65號、96年度上易字第30號、台灣高雄地方法院96年度訴字
    第843 號、95年度訴字第3452號、96年度訴字第47號民事判
    決（本院卷第166 至184 頁），以證明梓官漁會辦理放款涉
    及曾周永部分，類似上訴人情形均判決被上訴人敗訴云云，
    惟上開案件之當事人及案情與本件不同，對於本件訴訟自不
    生影響。又上訴人提出梓官漁會承辦人員辦理放款業務，不
    依該漁會會員申請擔保放款及鑑估擔保品之處理流程，其中
    總幹事甲○○、經辦戴綜伸、主管壬○○均因背信等罪，判
    處罪刑等情，業據提出刑事判決為據（本院卷第185 至208
    頁），惟該犯罪事實並不含系爭借款，自難據此證明上訴人
    之印章係盜蓋於系爭82年借據，是上開證據不足採為有利上
    訴人之證據。
  (七)綜上，上訴人並未能舉證證明系爭82年借據內之印章係遭他
    人盜用，應認連帶保證契約為真正，被上訴人主張之事實，
    堪予採取。
七、被上訴人請求上訴人給付有無理由？
  (一)按借用人應於約定期限內，返還與借用物種類、品質、數量
    相同之物；遲延之債務，以支付金錢為標的者，債權人得請
    求依法定利率計算之遲延利息，但約定利率較高者，仍從其
    約定利息；當事人得約定債務人不履行債務時，應支付違約
    金，民法第478 條前段、第233 條第1 項、第250 條第1 項
    分別定有明文。又數人負同一債務，明示對於債權人各負全
    部給付之責任者，為連帶債務，民法第272 條第1 項已有明
    文，而所謂連帶保證債務，係指保證人與主債務人負同一債
    務，對於債權人各負全部給付之責任者而言（最高法院45年
    度第1426號判例參照）。又連帶債務人之債權人，得對於債
    務人中之一人或數人，或其全體，同時或先後請求全部或一
    部之給付，且連帶債務未全部履行前，全體債務人仍負連帶
    責任，民法第273 條亦定有明文。
  (二)本件借款人庚○○○因未依約繳納借款利息，且借款已屆清
    償期，亦未清償本金，尚欠上述本金、利息及違約金未予清
    償，而上訴人為連帶保證人，依前揭規定，自應負連帶清償
    責任。又梓官漁會信用部於90年9 月14日經財政部核准由被
    上訴人接管，亦有卷附財政部90年9 月14日台財融（三）字
    第0903000093號函足憑（原審卷第11頁），梓官漁會信用部
    之權利義務自應由被上訴人承受。從而，被上訴人依連帶保
    證之法律關係，請求上訴人給付所欠本息及違約金，洵屬有
    據，應予准許。
八、綜上所述，被上訴人本於連帶保證之法律關係，請求上訴人
    應與庚○○○連帶給付600 萬元，及自83年5 月31日起至清
    償日止，按年息10% 計算之利息，暨自83年7 月1 日起至清
    償日止，逾期在6 個月以內者，按上開利率10% （即年率1%
    ），逾期超過6 個月者，按上開利率20% （即年率2%）計算
    之違約金，為有理由，應予准許。是則原判決除減縮部分外
    為上訴人敗訴之判決，並依被上訴人之聲請為假執行之宣告
    ，經核於法並無不合。上訴論旨求予廢棄改判，為無理由，
    應予駁回。惟上訴人陳明願供擔保聲請宣告免為假執行，核
    無不合，爰酌定相當擔保金額准許之。本件事證明確，兩造
    其餘之攻擊防禦方法及舉證，核與判決結果不生影響，爰無
    贅述之必要，併此敘明。
據上論結，本件上訴為無理由，依民事訴訟法第449 條第1 項、
第78條、第463 條、第392 條第2 項，判決如主文。
中    華    民    國    98    年    6     月    24    日
                            民事第五庭
                                審判長法官  蔡明宛
                                法      官  曾錦昌
                                法      官  魏式璧
以上正本證明與原本無異。
如對本判決上訴，須於判決送達後20日內向本院提出上訴狀，其
未表明上訴理由者，應於上訴後20日內向本院提出上訴理由書（
均須按他造當事人之人數附繕本）。上訴時應提出委任律師或具
有律師資格之人之委任狀，並依附註條文規定辦理。
中    華    民    國    98    年    6     月    24    日
                                書  記  官  林明威
附註：
民事訴訟法第466條之1：
對於第二審判決上訴，上訴人應委任律師為訴訟代理人，但上訴
人或其法定代理人具有律師資格者，不在此限。
上訴人之配偶、三親等內之血親、二親等內之姻親，或上訴人為
  人、中央或地方機關時，其所屬專任人員具有律師資格並經法
院認為適當者，亦得為第三審訴訟代理人。第１項但書及第２項
情形，應於提起上訴或委任時釋明之。


司法院資訊處製作；財團法人民間司法改革基金會備份。
